【裁判字號】    95,交聲,591
【裁判日期】    951013
【裁判案由】    交管條例聲異
【裁判全文】
臺灣板橋地方法院交通事件裁定        95年度交聲字第591號
原處分機關  交通部公路總局臺北區監理所
異  議  人
即受處分人  甲○○
上列異議人因違反道路交通管理處罰條例案件，對於交通部公路
總局臺北區監理所於民國95年3月24日所為之裁決（原處分案號
：彰警交字第I00000000號）聲明異議，本院裁定如下：
    主  文
原處分撤銷。
    理  由
一、原處分意旨略以：受處分人甲○○於民國95年1 月25日7 時
    55分許，駕駛車號PM-1039 號自用一般小貨車，行經福興鄉
    ○○路○ 段前，擦撞由施有隆所騎乘之車號XK5-736 號機車
    ，致施有隆人車倒地受傷，竟未採取救護或其他必要措施，
    亦未向警察機關報告，即趁機駕車離去，而有「肇事致人受
    傷，未即採取救護而駛離」之違規行為，嗣經彰化縣警察局
    鹿港分局警員填製彰警交字第I00000000 號舉發違反道路交
    通管理事件通知單（下稱舉發通知單）舉發，爰依道路交通
    管理處罰條例第62條第1 項，裁處吊扣異議人駕駛執照3 個
    月，原處分機關乃於同年3 月24日以北監自裁字第裁40-I00
    000000號違反道路交通管理事件裁決書，爰依道路交通管理
    處罰條例第62條第1 項規定，裁處受處分人吊扣駕駛執照3
    個月之處分。
二、聲明異議意旨略以：異議人甲○○於95年2 月13日收到鹿港
    分局寄發舉發通知單而認異議人有肇事駛離現場之情節，並
    非屬實，因福興橋上共有四車道，下橋頭是雙向各縮減一個
    車道，同年1 月25日早上7 時55分是上班時段，橋上塞車，
    車速只有5 到10公里，而異議人所駕駛小貨車是行駛內線快
    車道上，橋的長度只有14輛轎車身長，異議人並無變換車道
    ，且車速這麼慢，若有發生事故，異議人一定會知道，為何
    異議人渾然不知？又何以目擊證人未在第一時間追趕告知？
    亦令人不解；事後異議人獲知此事，隨即配合警方偵辦，幾
    經查驗結果才發現異議人車輪胎有舊擦痕，實與肇事機車摩
    擦痕跡，根本不吻合；另目擊證人與對造為同事關係，而本
    人又在完全不知的情形下駛離現場等語。
三、按道路交通管理處罰條例第62條雖於94年12月28日總統華總
    一義字第09400212581號令修正公布，並於95年6月23日行政
    院以院臺交字第0950087685號令發布，定自95年7月1日施行
    ；惟依94年2 月5 日總統華總一義字第09400016841 號令，
    制定公布並自95年2 月5 日開始施行之行政罰法第5 條，明
    定「行為後法律或自治條例有變更者，適用行政機關最初裁
    處時之法律或自治條例」。本件違規行為發生於95年1 月25
    日，原處分機關裁決時間為95年3 月24日，道路交通管理處
    罰條例第62條固已修正，然尚未施行，應依修正前之規定裁
    處；又觀諸行政罰法第5 條之規定，本院審理本件交通裁決
    案件，應適用行政機關最初裁處時之法律，即修正前道路交
    通管理處罰條例第62條規定處理，合先敘明。再按汽車駕駛
    人，駕駛汽車肇事致人受傷或死亡，應即採取救護或其他必
    要措施，並向警察機關報告，不得駛離；違者吊扣其駕照3
    個月至6 個月；逃逸者吊銷駕駛執照，道路交通管理處罰條
    例第62條第1 項定有明文。然此項處罰須以駕駛人具備「知
    悉」駕車肇事致人受傷或死亡，而仍逃逸為主觀要件，始足
    當之，若駕駛人根本未察覺肇事，而駕車駛離現場，自不能
    逕以上開規定處罰。
四、經查：
    (一)本件被害人施有隆於案發後之95年1 月26日在警詢中指稱
      ：係異議人甲○○所駕駛之PM-1039 號自小貨車右後車輪
      與其所騎之XK5-736 號機車左側車身發生擦撞，致其人車
      倒地；並當場指證前開PM-1039 號自小貨車右後車輪上擦
      痕即為與其機車左前側車身發生擦撞處等語，此業經本院
      依職權調閱臺灣彰化地方法院檢察署95年度偵字第2208號
      偵查卷查明屬實，並有該偵查卷所附之該次警詢筆錄及指
      證照片3 幀附卷可查（見本院卷第41-42 、50-51 頁）。
    (二)惟本件交通事故經受理本案刑事案件之法院（臺灣彰化地
      方法院95年度交訴字第62號）送請鑑定結果，認上開PM-1
      039 號自小貨車與XK5-736 號機車擦刮痕比對照片中，比
      對異議人甲○○所駕駛之自小貨車與被害人施有隆重機車
      兩車觸碰時之狀況，「應不成立」，此有臺灣省彰化縣區
      車輛行車事故鑑定委員會95年7 月13日彰鑑字第09556019
      23號函附卷可按（見本院卷第17頁）。由此可見被害人施
      有隆於案發後在警局指稱：異議人甲○○所駕駛之自小貨
      車以其右後車輪擦撞其機車左前車頭，致其人車倒地云云
      ，顯屬不實。
    (三)又本件交通事故發生後，異議人經路人緊追報警處理，旋
      由警員命異議人提供肇事之自小貨車供檢視指認，已認定
      如前。是異議人於案發後並無時間可先行修繕其自小貨車
      自明，而經員警及被害人檢視上開自小貨車之結果，除前
      開非屬本件肇事原因之右後輪胎擦痕外，別無其他擦撞痕
      跡。核此情狀，應可推知異議人所駕駛之自小貨車，縱然
      有貿然變換車道，肇致被害人所騎乘之機車倒地之交通事
      故，但此事故之發生應非兩車發生擦撞所致，或縱略有擦
      撞，亦必屬難以查覺之輕微擦撞，否則應可在前開自小貨
      車上檢出擦刮痕跡為是。從而，本件異議人辯稱其於案發
      當時根本不知道有發生擦撞肇事一事，所以一直開車回家
      等語，應非虛言，尚可採信。
五、綜上調查，本件既無證據可資證明異議人確實「知悉」其自
    身肇事，而仍逃逸，揆諸首揭說明，自不得以前揭法條加以
    處罰。原處分機關未予詳查，即遽依道路交通管理處罰條例
    第62條第1 項前段，對異議人裁處吊扣駕駛執照3 個之裁罰
    ，自有未洽，本件異議為有理由，應由本院將原處分撤銷。
六、據上論斷，依道路交通案件處理辦法第20條，裁定如主文。
中    華    民    國    95    年    10    月    13    日
                  交通法庭    法  官  許映鈞
以上正本證明與原本無異。
如不服本裁定，應於裁定送達後5日內向本院提出抗告狀（須附
繕本）。
                              書記官  呂苗澂
中    華    民    國    95    年    10    月    16    日


司法院資訊處製作；財團法人民間司法改革基金會備份。
